臺灣高等法院刑事判決
110年度上訴字第701號
上  訴  人  臺灣桃園地方檢察署檢察官
被      告  李尚勳





上列上訴人因被告違反毒品危害防制條例案件，不服臺灣桃園地
方法院109年度審訴字第2120號，中華民國109年12月28日第一審
判決（起訴案號：臺灣桃園地方檢察署109年度毒偵字第2120號
），提起上訴，本院判決如下：
    主  文
上訴駁回。
    理  由
一、公訴意旨略以：被告李尚勳(原名李程鈜)基於分別施用第一
    級毒品海洛因及第二級毒品甲基安非他命之犯意，先於民國
    109 年7 月9日晚間11時許，在桃園市中壢區興南國中後門
    ，以將海洛因摻入香菸點燃吸食煙霧之方式，施用海洛因1 
    次；嗣旋又以將甲基安非他命置入玻璃球內燒烤吸食煙霧之
    方式，施用甲基安非他命1 次。因認被告涉犯毒品危害防制
    條例第10條第1 、2 項之施用第一、二級毒品罪嫌。
二、檢察官上訴意旨略以：被告前因施用第一級、第二級毒品犯
    行，經臺灣新北地方檢察署檢察官以107年度毒偵字第722號
    為附命完成戒癮治療之緩起訴處分，並於107年3月7日確定
    ，惟被告未完成戒癮治療，前開緩起訴處分因而經撤銷，是
    被告事實上已接受等同觀察、勒戒之處遇，與原判決所引最
    高法院109年度台非字第76號判決之個案事實，顯不相同，
    尚無從比附援引。參照最高法院104年度第2次刑事庭會議決
    議意旨，被告於前開緩起訴確定後3年內之109年7月9日晚間
    11時許，分別犯本件施用第一級、第二級毒品犯行，自不能
    再改採觀察、勒戒或強制戒治方式，重啟處遇程序，應由檢
    察官逕行起訴，原審諭知不受理判決，認事用法尚嫌未洽云
    云。
三、經查：
  ㈠按起訴之程序違背規定者，應諭知不受理之判決；對於原審
    諭知不受理之判決上訴時，第二審法院認其為無理由而駁回
    上訴，得不經言詞辯論為之，刑事訴訟法第303條第1款、第
    372條分別定有明文。又本次109年1月15日修正公布、同年7
    月15日施行之毒品危害防制條例（下稱毒品條例）第20條第
    3項及第23條第2項規定，將原條文之再犯期間由「5年」改
    為「3年」，且依同日施行之毒品條例第35條之1第1款規定
    ，於本次毒品條例修正施行後，仍於偵查中之案件，由檢察
    官逕依上開修正後規定處理。換言之，如被告係屬毒品條例
    第20條第1項「初犯」或同條第3項「3年後再犯」者，檢察
    官即不得追訴處罰，倘檢察官誤向法院提起公訴，其起訴之
    程序當然違背法律規定，法院自應諭知不受理之判決。
  ㈡依下列說明，毒品條例第20條第3項所規定之「3年後再犯」
    ，係指本次再犯（不論毒品條例修正前、後）距最近一次觀
    察、勒戒或強制戒治執行完畢釋放已逾3年者，不因其間有
    無犯施用毒品罪經起訴、判刑或執行而受影響：　　
　⒈87年5月20日毒品條例公布施行後之刑事政策，對於施用毒品
    者，已揚棄純粹的犯罪觀，雖強調「除刑不除罪」之理念，
    認為施用毒品者具有「病患性犯人」之特質，惟囿於當時戒
    治及醫療體系均不完整、專業人員欠缺且戒毒知識尚有不足
    ，社會大眾仍視施用毒品者為「犯人」而非「病患」，暨相
    關戒毒及事後之追蹤、輔導配套措施亦不完備，其刑事政策
    明顯將施用毒品者偏向「犯人」身分處理，導致監獄人滿為
    患，且施用毒品人口不減反增。為此，戒毒政策不得不改弦
    易轍，開始正視施用毒品者實屬「病患」之特質。先於97年
    新增毒品條例第24條附命完成戒癮治療緩起訴制度，確立「
    附命完成戒癮治療緩起訴處分」及「觀察、勒戒或強制戒治
    」雙軌治療模式。本次109年1月15日修正公布、同年7月15
    日施行之毒品條例第20條第3項及第23條第2項，雖僅將原條
    文之再犯期間由「5年」改為「3年」，惟鑑於將施用毒品者
    監禁於監獄內，僅能短期間防止其接觸毒品，因慣用毒品產
    生之「心癮」根本無法根除，並慮及毒品條例施行多年累積
    之戒毒經驗及實效，暨逐步擴充之醫療、戒癮機構、專業人
    力、社區支援系統等資源，尤以本次毒品條例第24條修正，
    擴大檢察官對施用毒品者附條件緩起訴處分之範圍，使其能
    視個案具體情形給予適當多元社區處遇。本次修正後對於施
    用毒品者之思維，自應與時俱進，擺脫以往側重於「犯人」
    身分之處罰，著重其為「病患」之特質，並以「治療」疾病
    為出發點，重新評價前揭所謂「3年後再犯」之意義。
　⒉毒品戒除不易，須經長期且持續之治療，施用毒品者既被視
    為「病患性犯人」，最佳處遇方式即為治療。對於施用毒品
    者之治療方式，有機構外之處遇（如自行赴醫院戒癮、附命
    完成戒癮治療緩起訴處分等），或機構內之觀察、勒戒或強
    制戒治；至對施用毒品者科以刑罰，無非在運用刑罰之一般
    預防功能以嚇阻毒品之施用。監獄為執行場所而非戒癮專責
    機構，針對施用毒品者及其再犯之特性，法務部於106年12
    月5日頒訂之「科學實證之毒品犯處遇模式計畫」，目的即
    是積極引進地區醫療體系之協助，提供毒癮戒治，落實社區
    追蹤輔導及治療之銜接，俾修復創傷、預防再犯。惟刑罰因
    涉及人身自由之基本權，故於施用毒品初犯時皆以傳統之機
    構外或機構內處遇方式治療，如再施用毒品時，始科以刑事
    責任。而當刑罰處遇仍不能有效幫助施用毒品者改善惡習時
    ，即表示無法以此方式發揮治療效果，若繼續施以刑罰只具
    懲罰功能，不僅無法戒除毒癮，更漸趨與社區隔離，有礙其
    復歸社會。基於憲法應保障人民之生存權，及根據每個國民
    生存照顧需要提供基本給付之理念，為協助施用毒品者戒除
    毒癮復歸社會，對於經監獄監禁處遇後仍再犯之施用毒品者
    ，更應恢復以機構內、外之治療協助其戒除毒癮。此即本次
    修正毒品條例第20條第3項關於施用毒品者所謂「3年後再犯
    」係何所指之立法真諦。除檢察官優先適用第24條命附條件
    緩起訴處分處遇（不論幾犯，亦無年限）外，對於施用毒品
    初犯者，應適用第20條第1項、第2項為機構內之觀察、勒戒
    或強制戒治；若於上開機構內處遇執行完畢釋放後，於「3
    年內再犯」者，依第23條第2項規定，應依法追訴；倘於「3
    年後再犯」自應再回歸到傳統醫療體系機構內重為觀察、勒
    戒或強制戒治之治療。是對於戒除毒癮不易者，唯有以機構
    內、外處遇及刑事制裁等方式交替運用，以期能控制或改善
    其至完全戒除毒癮。　
　⒊綜上所述，對於毒品條例第20條第3項及第23條第2項所謂「3
    年後（內）再犯」，自應跳脫以往窠臼，以「3年」為期，
    建立「定期治療」之模式。其規定中所謂「3年後再犯」，
    只要本次再犯（不論修正施行前、後）距最近一次觀察、勒
    戒或強制戒治執行完畢釋放已逾3年者，即該當之，不因其
    間有無犯施用毒品之罪經起訴、判刑或執行而受影響。
　㈢又毒品條例第24條第1項規定（109年1月15日公布之新法亦同
    ），已改採觀察、勒戒等處遇與「附命緩起訴」並行之雙軌
    模式，後者並擴及毒品條例第23條第2項（3年內再犯）情形
    ，可見立法者有意在「附命緩起訴」程序，對施用第一、二
    級毒品者，採取更為寬容之態度。而上述二程序之執行方式
    有別，其間仍有差異，誠無法等同視之。抑且，參酌修正後
    之毒品條例第24條第2項（現尚未施行）規定：「前項緩起
    訴處分經撤銷者，檢察官應繼續偵查或起訴」，可知經撤銷
    緩起訴處分之該案，仍有毒品條例所定觀察、勒戒等處遇制
    度之適用，益徵附命完成戒癮治療之緩起訴處分，與觀察、
    勒戒等處遇實無法相提並論，自無從以被告曾經檢察官為附
    命完成戒癮治療之緩起訴處分，即認可視為其事實上已接受
    等同於「觀察、勒戒」之處遇。職是之故，被告前縱經檢察
    官為附命完成戒癮治療之緩起訴處分，仍與觀察、勒戒等處
    遇執行完畢有別，其倘再為施用毒品犯行，檢察官仍應依修
    正後毒品條例第20條第1項、第3項或第23條第2項之規定，
    分別視其為「初犯及3年後再犯」或「3年內再犯」之施用毒
    品者，而決定適用觀察、勒戒等處遇或起訴之程序，不因其
    前曾經檢察官為附命完成戒癮治療之緩起訴處分而受影響。
    　
四、本件被告前因施用毒品案件，經臺灣臺北地方法院以94年度
    毒聲字第100號裁定送觀察、勒戒後，因認無繼續施用毒品
    傾向，於94年4月8日執行完畢釋放出所，並由臺灣臺北地方
    檢察署檢察官以94年度毒偵字第567號案件為不起訴處分確
    定，有本院被告前案紀錄表在卷可查。茲被告於109 年7 月
    9日晚間11時，再犯本件施用第一級毒品海洛因、第二級毒
    品甲基安非他命之犯行，距被告最近一次觀察、勒戒或強制
    戒治執行完畢之日（即94年4月8日），已逾3年，核屬毒品
    危害防制條例第20條第3項所規定之「3年後再犯」；此外，
    本件於109年7月15日毒品條例修正施行後，仍屬偵查中之案
    件，迄至同年10月27日始經檢察官起訴而繫屬於原審法院，
    此有蓋用原審法院收文戳之桃園地檢署109年10月15日桃檢
    俊辰109毒偵5057字第1099110113號函附卷可稽，是依毒品
    條例第35條之1第1款規定，檢察官即應依修正後規定處理。
    至於被告因施用第一級毒品海洛因、第二級毒品甲基安非他
    命之犯行，經臺灣新北地方檢察署檢察官以107年度毒偵字
    第722號為附命完成戒癮治療之緩起訴處分確定，惟於治療
    期間內，被告無故未依指定時間接受藥物治療，經同署檢察
    官以107年度撤緩字第821號撤銷緩起訴處分確定，並以108
    年度撤緩毒偵字第157號提起公訴，有撤銷緩起訴處分書及
    本院被告前案紀錄表附卷可憑。是被告於107年間雖曾經檢
    察官為附命完成戒癮治療之緩起訴處分，惟因其並「未完成
    戒癮治療」而遭撤銷，尚難等同曾受「觀察、勒戒或強制戒
    治」執行完畢釋放之處遇，揆諸前開說明，檢察官仍應具體
    審酌被告情形，給予附命完成戒癮治療緩起訴處分之機會，
    或向法院聲請裁定送觀察、勒戒。檢察官上訴意旨所憑之最
    高法院104年度第2次刑事庭會議決議，與前開毒品危害防制
    條例修正意旨不符，尚難可採。從而，檢察官上訴為無理由
    ，應予駁回，並不經言詞辯論為之。　　
據上論斷，應依刑事訴訟法第368條、第372條，判決如主文。
中　　華　　民　　國　　110 　年　　3 　　月　　30　　日
                  刑事第一庭  審判長法  官  李釱任
                                    法  官  崔玲琦
                                    法  官　呂煜仁
以上正本證明與原本無異。
施用第一級毒品部分如不服本判決，應於收受送達後20日內向本
院提出上訴書狀，其未敘述上訴之理由者並得於提起上訴後20日
內向本院補提理由書（均須按他造當事人之人數附繕本）「切勿
逕送上級法院」。 
施用第二級毒品部分不得上訴。
                                    書記官　林廷佳
中　　華　　民　　國　　110 　年　　3 　　月　　30　　日